【裁判字號】    89,上更(一),942
【裁判日期】    900711
【裁判案由】    誣告
【裁判全文】
臺灣高等法院刑事判決                  八十九年度上更(一)字第九四二號
    上  訴  人
    即  自訴人  丁○○
    兼反訴被告
    代  理  人  乙○○
    上  訴  人
    即  自訴人  庚○○○
    兼反訴被告
                戊○○
    上  訴  人
    即  被  告  丙○○
    兼  反訴人
    反訴代理人  甲○○
右上訴人因誣告案件，不服台灣台北地方法院中華民國八十五年十一月十五日第一審
判決（八十四年度自字第一三五四號），提起上訴，經判決後，由最高法院發回更審
，本院判決如左：
    主      文
上訴駁回。
    理      由
一、自訴意旨略以：被告丙○○與自訴人丁○○均為協長企業有限公司（下稱協長公
    司）之股東，雙方因公司帳目問題積怨，被告竟於民國（下同）八十一年四月九
    日捏詞向臺灣臺北地方法院檢察署提出告訴，誣指自訴人丁○○連續侵占協長公
    司盈餘新台幣（下同）一千餘萬元，超額給付毅鑫公司租金四十五萬元並故意給
    付應代為扣繳之毅鑫公司租賃所得一萬八千元及代毅鑫公司支付電話費及傳真機
    費用計二十七萬八百零九元，復於七十九年十二月二十五日未經同意，擅自盜用
    公司股東林勝一、林一峰印章，偽造協長公司股東同意書，將原股東林一峰一百
    萬元股份轉讓予自訴人丁○○，後經臺灣臺北地方法院、臺灣高等法院分別以八
    十二年度訴字第三一六九號、八十三年度上訴字第六四四五號判決無罪確定。被
    告明知自訴人丁○○無所訴之犯行，竟復具狀向臺灣臺北地方法院提起自訴，誣
    指自訴人丁○○擔任協長公司之財務工作，係從事會計業務之人員，與自訴人庚○○○、戊○○共同意圖為自己不法之所有，基於概括犯意，由自訴人丁○○於
    七十九年四月九日及七十九年六月廿九日從協長公司彰化商業銀行東門分行乙存
    二００四七－八號帳戶中，分別提取金額一０一五、五００元及一００四、００
    元交由自訴人庚○○○填寫款申請書，匯至第一商業銀行花蓮分行乙存000
    －00－0000號戊○○帳戶，其中除於七十九年七月四日以港幣二七０、０
    ００元率三、三八五折合新台幣九一三、九五０元交付協長公司人外，其餘由
    自訴人三人共同侵占入己，因認自訴人丁○○、庚○○○、戊○○共同涉有業務
    侵占罪嫌，該案亦分別經臺灣臺北地方法院、臺灣高等法院以八十四年度自字八
    八一號、八十四年度上訴字第六三九九號判決無罪（現上訴最高法院中），因認
    被告涉有刑法第一百六十九條第一項之誣告罪嫌。
二、反訴意旨略以：反訴被告即自訴人三人於右揭案件雖受無罪之判決，然反訴人丙○○所訴均非全屬虛構不實，竟自訴反訴人犯誣告罪嫌，因認反訴被告三人涉有
    誣告罪嫌。
三、按犯罪事實應依證據認定之，無證據不得推定其犯罪事實，刑事訴訟法第一百五
    十四條定有明文；又按刑法上之誣告罪之成立，須其申告內容完全出於憑空捏造
    ，若所告尚非全然無因，只因缺乏積極證明，致被誣告人不受追訴處罰者，尚難
    遽以誣告論罪；又誣告罪之成立，係以意圖使他人受刑事處分虛構事實，而向該
    管公務員申告為其要件，故其所訴之事實雖不能證明其係屬實在，而在積極方面
    尚無證據證明其確係故意虛構者，仍不能遽以誣告罪論處，最高法院四十三年台
    上字第二五一號、四十六年台上字第九二七號分別著有判例可參。
四、自訴部分：
（一）自訴人認被告涉有誣告罪嫌無非係以自訴人被訴右揭侵占、偽造文書等罪業經
    判決無罪在案為其論據。惟訊據被告丙○○堅決否認有何誣告之犯行，辯稱：伊
    係因自訴人丁○○擔任協長企業有限公司會計、出納、財務工作，案發之初迄今
    未交出公司部分帳冊及原始憑証，無法精確明算，致協長公司概算自七十九年二
    月起，至八十一年一月三十一日止，總收入與總支出計有差額一四、三四七、三
    八九元，因而懷疑其間差額一千餘萬元流向不明，故被告僅能以一千餘萬元之概
    數估算被侵占數額，該項數額既屬估算及概數，且有公司出入帳為憑，並非完全
    出於虛構而任意誣陷。又毅鑫公將系爭租賃物以月租五千元、押金三萬元轉租協
    長公司，每年租賃所得稅僅九千元而已，亦約定由毅鑫公司繳納，有租賃書可憑
    ，與前揭超額給付租金、押金四十五萬元，給付租賃所得稅一八、０００元迴異
    ，而電話費、傳真機費約二七０、八０九元，居然全由協長公司擔付，被告因而
    質疑丁○○有不法侵吞行為，亦不無合理之懷疑。而七十九年十二月十五日之股
    東同意書  其代刻股東印章四四０元及變更登記代辦費四二００元，均由自訴人
    丁○○批准，有支出證明單可證，而承辦人員龔清吉等人亦均由丁○○委任之，
    足徵過戶之事全係丁○○一手遮天為之，其偽造文書疑竇叢生，被告自有合理懷
    疑之餘地。至自訴人庚○○○非協長公司員工竟幫助匯款，自訴人戊○○所匯款
    項之收款人係香港厚康公司，而厚康公司之負責人係自訴人丁○○，自訴人丁○○就詳細金額並無法明確說明，被告之懷疑自屬合理等語。經查：（一）關於協
    長公司被訴超額給付租金、押租金、租賃所得及代支付電話費、傳真機費部分，
    原審及本院之所以認定無背信情事，無非以：協長、毅鑫公司係向李茂松承租房
    屋，約定押金為十五萬元，每月租金二萬五千元，租賃所得由承租人繳納，業據
    證人李茂松結証屬實，至協長、毅鑫二公司合署營業，傳真機大多由協長公司使
    用，復據證人庚○○○、蕭偉雄、林文宏結証明確，故被告等並無故意使協長公
    司代毅鑫公司支付電話費部分等背信情事，告訴人之指訴應屬誤會為其論據（參
    見台灣台北地方法院八十二年度訴字第三一六九號判決及本院八十三年度上訴字
    第六四四五號判決），綜觀上開判決無罪之理由，並無隻字片語提及被告丙○○
    有虛構情事，況依協長公司與毅鑫互訂之租賃契約書亦明訂月租金為五千元，每
    年租賃所得稅為九千元由協長公司繳納，故被告於上開案件自訴丁○○超額支付
    租金、租賃所得稅、電話、傳真費用，進而推定丁○○有背信情事，並非全然無
    因，自不能以其告訴之事經查証係屬誤會後即認被告有虛構犯罪事實之情事。（
    二）另自訴人丁○○所以指訴丙○○有誣告、偽造文書之嫌，無非以其被訴偽造
    文書罪業經原審法院及本院判決無罪確定（參見同上判決書），且被告丙○○所
    代表之協長公司於八十年二月間向彰化銀行辦理貸款時，依銀行實務之作業，均
    要求公司提出股東名冊，並由全體之股東為聯保，而自訴人丁○○亦遵照銀行之
    通知前往銀行簽署保証書參與聯保，足見被告丙○○對自訴人丁○○為協長公司
    合法股東早已心知肚明，乃為使自訴人受刑事處分而向檢察官誣指自訴人盜用協
    長公司股東林勝一、林一峰印章，偽造公司股東同意書，將股東林一峰一百萬元
    之股份轉讓予自訴人為其論據。然查丁○○被訴偽造文書一案，証人林一峰確曾
    到庭証述伊並未轉讓股份予丁○○云云在卷（參見台灣台北地方法院八十二年度
    訴字第三一六九號判決理由四第十行），並經本院調取該案卷查明屬實，故被告
    丙○○係根據關係人林一峰之說詞而懷疑丁○○有偽造文書之嫌而提出告訴，並
    非毫無根據而憑空捏造，灼然可見。至於貸款銀行於辦理協長公司之貸款時曾通
    知丁○○前往簽署聯保書固係事實，然查丁○○簽署聯保書時，斯時丙○○未必
    知情，況簽署聯保書並非表示其股東之身分即無可質疑，且系爭股份之出讓人林
    一峰既曾表示並未轉讓股份予丁○○，則被告丙○○懷疑丁○○之股東身分而提
    出告訴，即與憑空虛構有間，尚難遽以誣告論罪。（三）關於侵占一千餘萬元部
    分，原確定判決之所以認定不成立犯罪，係認該部分係告訴人公司（即協長公司
    ）未與丁○○詳為對帳所衍生之民事糾紛，應無侵占之不法意圖（詳見八十三年
    上訴字第六四四五號判決書）；又協長公司與洪蕭秋月等請求返還借款之民事訴
    訟案件中，証人鄒鳳儀、甲○○均到庭証實協長公司之大小帳均由丁○○負責，
    伊等曾看到雙方為會帳之事而吵架，林先生（指丙○○）說怎麼差一千萬元，洪
    小姐（指丁○○）說你總要給我一點時間：：最後不歡而散（見八十四年度自字
    第八八一號卷第七十六頁），足見一千餘萬元部分係因丁○○未能提出明確之帳
    冊以取信丙○○，致丙○○訴諸法院以為解決，自難謂被告係憑空捏造而有誣告
    之故意。（四）關於上開二筆匯款部分：經查台灣台北地方法院八十四年度自字
    八八一號及本院八十四年度上訴字第六三九九號判決自訴人無罪，係以右揭二筆
    匯款，均由香港厚康公司收訖，有自訴人公司負責人丙○○所製作之帳冊影本在
    卷可稽（見該案卷丁○○所提答辯狀證物九），自訴人對於該帳冊之真正復未爭
    執為主要依據，然查該文件載明係「解釋」字樣，且資料來源為協長公司帳冊，
    而帳冊製表人係丁○○，其形式尚與帳冊有異，自不得以被告丙○○抄自丁○○
    製表之帳冊資料，反論被告丙○○已知該二筆款項之去處並已收訖。況自訴人庚○○○於另案中亦自承原係毅鑫公司之職員，曾幫協長公司辦事，並領過補貼等
    語，自訴人庚○○○、戊○○亦自承右述二筆款項係渠二人代為匯款等語，而自
    訴人戊○○將錢匯至香港後，是否確為被告丙○○所領用，自訴人戊○○並未能
    舉證以實其說，況丁○○自承上開款項，部分係匯入香港厚康公司收訖而厚康公
    司之負責人係丁○○，上開二筆匯款迄今仍未能對帳清楚，故被告丙○○對自訴
    人三人提起自訴，尚非全然無因，只因缺乏積極證據證明致被判無罪，然所訴事
    實仍不得指為虛偽捏造，依上開最高法院判例意旨所示，尚難遽論被告丙○○誣
    告之罪責。至最高法院發回意旨雖另略以：(一)上訴期間為十日，自送達判決後起
    算；且若第二審法院認上訴權已經喪失者，應以裁定駁回，刑事訴訟法第三百四
    十九條前段、第三百六十二條前段分別定有明文。查丙○○及其反訴代理人甲○○依卷附台灣台北地方法院之送達證書所載，均係於八十五年十一月十三日收受
    一審刑事判決書之送達（見一審卷第二三一頁、二三五頁），惟其等卻遲至八十
    五年十二月十二日始具狀向台灣台北地方法院提起上訴，有該刑事上訴狀存卷可
    證（見原審卷第九頁），似已逾十日之上訴期間。但一審係於八十五年十一月十
    五日始宣示判決，亦有宣判筆錄附卷足按（見一審卷第二二０頁）。依此，一審
    之刑事判決似又不可能於宣判日前送達，原審對丙○○反訴部分之二審上訴是否
    合法未先予調查，遽為實體上之審判，殊嫌率斷。(二)原判決以丁○○被訴偽造文
    書一案，證人林一峰確曾到庭證述伊並未轉讓股份予丁○○，故丙○○係根據林
    一峰之說詞而懷疑丁○○有偽造文書之嫌而提出告訴，並非毫無根據而憑空捏造
    。至於彰化銀行於辦理協長公司之貸款時曾通知丁○○前往簽署聯保書固係事實
    ，然丁○○簽署聯保書時，斯時丙○○並未在國內，未必知情，況簽署聯保書並
    非表示其股東之身分即無可質疑，故認丙○○之告訴，即與憑空虛構有間，顯乏
    誣告之故意，自難成立誣告罪名云云。但查丁○○曾於六十九年六月十五日入
    二百五十萬元股金入彰化銀行東門分行乙存第二００四七－八號協長公司之帳戶
    ，有其提出之協長公司乙存存摺、現金帳等影本為證（見一審卷第一一九頁至一
    二一頁）。另丙○○所代表之協長公司曾於八十年二月九日向彰化銀行宜蘭分行
    辦理貸款或信用狀之對保手續時，該等保證書係經協長公司所有包括丁○○及丙○○在內之股東，在其上之連帶保證欄上簽署，有彰化銀行宜蘭分行彰宜字第一
    ０七０號函及保證書影本在卷可查（見一審卷第三十八頁至四十頁）。又彰化銀
    行宜蘭分行在辦理協長公司該項股東對保，係依據協長公司提供之變更登記事項
    卡內股東名單，確知丁○○、甲○○二人係該公司之股東，而詢請渠等參加作保
    ，並委託該行之世貿分行辦理對保手續屬實，此復有彰化銀行宜蘭分行彰宜字第
    ０四七七號函暨所附協長公司董事、股東名單影本存卷足憑。果丁○○之協長公
    司股東身分係由林一峰轉讓而來，則丙○○於上開彰化銀行宜蘭分行向協長公司
    辦理貨款或信用狀對保時，既為協長公司之負責人，且實際參與對保，其對同時
    參與該項對保手續之股東丁○○，似無不知之理，丙○○猶於八十一年四月九日
    向台灣台北地方法院檢察署具狀指訴丁○○於七十九年十二月二十五日未經同意
    ，偽造協長公司股東同意，將原股東林一峰股份轉讓予丁○○，而涉犯偽造文書
    犯行云云，其有無意圖使丁○○受刑事處分而虛構事實，向該管公務員誣告之行
    為，非無再詳予調查審酌之餘地。且原判決認定丁○○簽署上開連帶保證書時，
    丙○○並未在國內，未必知情乙節，既與上述卷證資料不符，復未說明憑以認定
    之理由，亦有判決理由不備之違法。再丁○○於七十九年四月九日及七十九年六
    月二十九日從協長公司彰化銀行東門分行乙存二００四七－八帳戶分別提領一、
    ０一五、五００元及一、００四、０００元，由庚○○○填寫款申請書至第
    一商業銀行花蓮分行乙存000－00－0000號戊○○帳戶，此業為丁○○
    等三人所迭次坦承。而戊○○究有否託請其香港友人己○○轉交上述款項予丙○○，丁○○等三人與丙○○則各執一詞，對此攸關丙○○是否於收取該項款後
    卻仍誣指丁○○等三人侵占該筆款項犯行之事實認定，自有傳喚證人己○○到庭
    釐清上情之必要，原審卻未予傳喚調查，自有應予調查之證據未予調查之違法。
    另丙○○代表協長公司以丁○○等三人侵占該公司上開一、０一五、五００元及
    一、００四、０００元二筆款項而提出自訴案件，業經台灣高等法院以八十六年
    度上更(一)字第三二七號刑事判決駁回協長公司之上訴，而維持一審諭知丁○○等
    三人均無罪之判決，其理由亦認定：「該兩筆款項，亦列入自訴代表人丙○○自
    認為真正之說明表之內，有該說明表在卷可稽。雖丙○○稱，上開說明表仍依據
    丁○○（已先判決無罪確定）所提帳簿資料而寫云云，然該二紙說明表既有款項
    入之記載；且自訴人代理人（即甲○○）自認為真正之對帳單亦記有上開兩筆
    款項，台北出，香港收到之記載．．．。惟既為對帳用，如有存疑，應會記明
    ，然表內卻未有存疑之記載，反而明確註明台北款、香港收到（此觀同紙對帳
    單編號、備註欄記載『失蹤』字樣，可知存疑之部分，並未為肯定之記載）
    。是自訴人既均自承於香港已收訖系爭兩筆款項，則被告戊○○、庚○○○有何
    侵占之可言。」，有該判決書影本在卷可佐，原判決對此不利於丙○○之證據，
    亦未說明不予採納之理由，並有判決理由不備之違法云云。經查：(一)本件據被告
    丙○○及其反訴代理人甲○○陳明渠等均係於八十五年十二月三日收受一審刑事
    判決書之送達，揆諸卷附台灣台北地方法院之送達證書所載，其上之黑色圓戳，
    亦均蓋印「內湖12.3.」等字樣，足證渠等所言非虛，是送達人所填八十五年十
    一月十三日，顯係誤寫，此證諸一審係於八十五年十一月十五日始宣示判決更為
    明灼，亦有宣判筆錄附卷足按（見一審卷第二二０頁）。蓋一審之刑事判決豈有
    可能於宣判日前送達，故丙○○反訴部分之二審上訴合法，合先明。(二)證人己○○之所在不明，據自訴人丁○○及被告丙○○均供陳不認識該人，而自訴代理
    人則陳稱己○○已移居加拿大，是此部分屬無從調查之證據方法，附予明。(三)
    彰化商業銀行宜蘭分行彰宜字第一０七０及０四七七號函，雖覆以在保證書之連
    帶保證欄上簽署及對保者均為股東云云，然查：前開文件開宗明義之首揭，僅係
    記載：「保證書」三字而已，故保證人資格，並無限制，任何人都可做保，並非
    限於股東做保才合法，況並非記載：「股東保證書」，故認定簽名即股東，似不
    無誤會，又保證書上連帶保證人及對保簽章之日期：丙○○為2.9.，而丁○○
    為2.二者不一。即自訴人丁○○亦自承丙○○是在宜蘭對保，伊是在台北對
    保，伊是在快過年時被通知去「對保」（見本院八十九年十一月十七日訊問筆錄
    ）。查2.丁○○為對保簽章之同時丙○○人既在國外（有入出境證明書可按
    ），最高法院發回意旨所質疑，何能分身在國內「實際參與對保」？何能「其（
    丙○○）對同時參與該項對保手續之股東丁○○，似無不知之理」？澄清如上。
    (四)被告丙○○供陳：丙○○說明表（即解釋）、甲○○對帳單等，其性質為說明
    、或對帳而已，顯非收訖或收據極明，此從開宗明義記載：「說明表（即解釋）
    」或「對帳單」不難認定。故「說明表（即解釋）」或「對帳單」等性質，與「
    收訖」或「收據」當然迥異，而「說明表（即解釋）」或「對帳單」本身內，對
    於「收訖」字樣並未記載，且對於待證事實：「收訖」或「收據」，顯不足以提
    供證明之資料，故未收訖極明，而說明表（即解釋），此係丙○○所製作之解釋
    ，其開宗明意均記載：「解釋」，「資料來源、製表人：丁○○」僅係說明（解
    釋）、對帳等事後審計查帳而已。丁○○2.12.親筆傳真函第四項：「七十九年
    二月開始所有的花費及收入現在開始做，要補要扣，全部做出再來明算，林Ｒ已
    把八十年大帳帶到大陸去，台北這兒再寫一份，並將七十九年的一併寫．．．」
    ，又2.再親筆傳真函第二項：「我這兒七十九年的所有收入支出明細皆已對
    好，有些疑問處已打？以後你自己重新再整理一份，有問題處請做記號。」，高
    清芬收上函後，依丁○○：「以後你自己重新再整理一份，有問題處請做記號」
    之請求為審計查帳，乃與丙○○、甲○○事後轉抄整理為說明表（解釋）、對帳
    單，以利查帳發現問題，故非收據，且與正式帳冊迥異云云，衡諸雙方財務糾葛
    ，無法精確明算，故尚不得依據轉抄丁○○親筆製作之帳冊資料，而反論推測丙○○已知上開款之下落，並推定確已收訖，併此明。
五、反訴部分：
  (一)查反訴被告庚○○○、戊○○經合法傳喚，均未到庭，而反訴被告丁○○則辯稱
    ：反訴人屢次控告自訴人等人業務侵占等，均係故意誣陷，此業經台北地方法院
    八十二年度訴字第三一六九號、八十四年度自字第八八一號、  鈞院八十三年度
    上訴字第六四四五號、八十四年度上訴字第六三九九號、八十六年度上更(一)字第
    三二七號等刑事判決詳為查證（見自訴人八十九年十一月十七日所具補充自訴理
    由狀），且反訴人所提之證據，亦早為前揭各該案件之法官詳為調查，證明無一
    屬實，是反訴人誣告之犯行，實堪認定，反訴被告等豈有誣告之可言云云。
  (二)經查反訴被告丁○○、庚○○○、戊○○係因前揭被訴侵占等案件獲判無罪，而
    認反訴人丙○○係誣告，反訴人認其所提告訴並非無據，自訴人自訴其誣告應係
    誣告云云。惟按誣告罪之成立，以意圖使他人受刑事處分虛構事實，而向該管公
    務員申告為其要件，本件自訴人自訴反訴人丙○○誣告，既有前揭判決為憑，其
    提起自訴並非無據，主觀上顯無使他人受刑事處分虛構事實之意圖，自難成立誣
    告罪。
六、原審綜合調查証據之結果，認無積極証據足以証明自訴被告及反訴被告犯罪，而
    諭知無罪之判決，經核尚無不合，自訴人及反訴人上訴意旨指摘原判決不當，為
    無理由，應予駁回。
七、反訴被告庚○○○、戊○○經合法傳喚無正當之理由不到庭，爰不待其陳述逕行
    判決。
據上論斷，應依刑事訴訟法第三百六十八條、第三百七十一條判決如主文。
中     華     民    國     九十     年      七        月     十一       日
                             臺灣高等法院刑事第八庭
                                 審判長法  官  蔡  秀  雄
                                       法  官  沈  宜  生
                                       法  官  楊  炳  禎
右正本證明與原本無異。
如不服本判決應於收受送達後十日內向本院提出上訴書狀，其未敘述上訴之理由者並
得於提起上訴後十日內向本院補提理由書（均須按他造當事人之人數附繕本）。
                                       書記官  廖  素  花
中     華     民     國     九十    年       七       月      十三      日


司法院資訊處製作；財團法人民間司法改革基金會備份。
